ACORDAO-COMPLETO-2406860

ACÓRDÃO 2603/2020 ATA 37/2020 - PLENÁRIO

VISTOS, relatados e discutidos estes autos relativos ao Relatório de Acompanhamento realizado no então Ministério da Ciência, Tecnologia, Inovações e Comunicações (sucedido pelo Ministério da Ciência, Tecnologia e Inovações) e na Casa Civil da Presidência da República, que compreendeu a análise da proposta inicial da Política Nacional de Inovação (PNI) e teve como objetivo contribuir para o processo de formulação da política, para que esta sirva como efetivo instrumento de orientação das ações do Estado para a promoção da inovação no Brasil, buscando atender as necessidades da sociedade.
ACORDAM os Ministros do Tribunal de Contas da União, reunidos em Sessão do Plenário, ante as razões expostas pelo Relator, em:
9.1. recomendar ao Ministério da Ciência, Tecnologia e Inovações, com fulcro no art. 43, inciso I, da Lei 8.443/1992, combinado com o art. 250, III, do Regimento Interno do Tribunal de Contas da União, que:
9.1.1. adote medidas que permitam identificar e explicitar adequadamente o problema que a Política Nacional de Inovação pretende enfrentar, demonstrando, minimamente, suas causas, os dados quantitativos do problema, as razões que justificam a intervenção do Estado e as políticas desenhadas para enfrentar tal problema, a fim de reduzir o risco de comprometimento dos resultados almejados pela política pública;
9.1.2. revise o objetivo geral e os objetivos específicos da política pública, tornando clara e única a visão do que se almeja alcançar e garantindo que os objetivos sejam essenciais, mensuráveis, controláveis, operacionais, decompostos, concisos e inteligíveis, em consonância com as boas práticas para formulação de políticas públicas;
9.1.3. adote medidas para promover a definição clara das prioridades de atuação do Estado para o desenvolvimento do ecossistema de inovação, com base em diagnóstico adequado do problema a ser enfrentado e nas vocações existentes no país para o tema, levando em consideração os entraves, a fim de dar atendimento ao art. 218 da Constituição Federal;
9.1.4 	explicite nos documentos relativos à instituição da Política Nacional de Inovação as razões e evidências que justificam as suas decisões, deixando clara a relação dos estudos e análises realizados com as diretrizes e ações propostas na política, em atenção à diretriz de governança pública expressa no art. 4º, inciso VIII, do Decreto 9.203/2017, e visando garantir transparência ao processo decisório e legitimidade à escolha pública;
9.1.5. adote medidas para i) identificar claramente todos os agentes envolvidos na Política Nacional de Inovação; ii) conhecer seus incentivos e interesses; e iii) definir formalmente seus respectivos papéis e responsabilidades, com vistas a dar cumprimento ao art. 4º, inciso X, do Decreto 9.203/2017;
9.2. determinar ao Ministério da Ciência, Tecnologia e Inovações, com fulcro no art. 43, inciso I, da Lei 8.443/1992, combinado com o art. 250, II, do Regimento Interno do Tribunal de Contas da União, que envie a esta Corte, no prazo de noventa dias, relatório informando as providências adotadas em vista das recomendações constantes do item 9.1. deste acórdão;
9.3. encaminhar cópia deste acórdão, acompanhado do relatório de fiscalização (peça 12) à Casa Civil da Presidência da República e ao Ministério da Economia.

Acompanhamento com o objetivo de analisar a proposta inicial da Política Nacional de Inovação (PNI).

Ministério da Ciência, Tecnologia e Inovações.

3. Interessados/Responsáveis: não há.

13.1. Ministros presentes: José Mucio Monteiro (Presidente), Walton Alencar Rodrigues, Benjamin Zymler, Augusto Nardes (Relator), Aroldo Cedraz, Ana Arraes, Bruno Dantas e Vital do Rêgo.
13.2. Ministro-Substituto convocado: Augusto Sherman Cavalcanti.
13.3. Ministros-Substitutos presentes: Marcos Bemquerer Costa, André Luís de Carvalho e Weder de Oliveira.

AUGUSTO NARDES

Transcrevo a seguir o relatório de fiscalização de peça 12 elaborado no âmbito da Secretaria de Controle Externo do Desenvolvimento Econômico (SecexDesenvolvimento) , endossado pelo escalão dirigente daquela unidade técnica (peça 13) :
	"[...]
INTRODUÇÃO 
Trata-se de fiscalização do tipo acompanhamento, conforme previsto nos arts. 241 e 242 da Resolução-TCU 246/2011, que aprovou o Regimento Interno do Tribunal de Contas da União (RITCU) .
I.1. Deliberação que originou o trabalho 
O presente trabalho cuida de acompanhamento realizado no Ministério da Ciência, Tecnologia, Inovações e Comunicações (MCTIC) e na Casa Civil da Presidência da República, que compreendeu a análise da proposta inicial da Política Nacional de Inovação (PNI) e teve como objetivo contribuir para o processo de formulação da política, para que esta sirva como efetivo instrumento de orientação das ações do Estado para a promoção da inovação no Brasil, buscando atender as necessidades da sociedade.
Esta fiscalização foi realizada em cumprimento ao Acórdão 2871/2019-TCU-Plenário, Ministro relator Augusto Nardes, proferido no TC Processo 038.202/2019-0. A etapa de planejamento da presente fiscalização se deu no período de 2/2/2020 a 7/2/2020, conforme Portaria de Fiscalização SecexDesenvolvimento 33/2020 (peça 2) . A execução ocorreu entre 10/2/2020 e 13/3/2020 e o relatório foi produzido entre 16/3/2020 e 31/3/2020, conforme Portaria de Fiscalização SecexDesenvolvimento 110/2020 (peça 10) .
A realização deste trabalho foi motivada pela possibilidade de se acompanhar de forma pari passu o processo de formulação da nova Política Nacional de Inovação. Na literatura, é assente o entendimento de que essa modalidade de atuação pode ser bastante efetiva, por permitir a detecção e o saneamento de impropriedades antes de o ato ser ultimado. Assim, o Tribunal atua para contribuir na definição de rumos da política auditada, assegurando-se a tempestividade do controle, com menores custos de correção, conforme disposto nos itens 11.2 e 12 do Manual de Acompanhamento do TCU (Portaria-Segecex 27/2016) .
Em fiscalização realizada em 2019 por esta Corte (Acórdão 1237/2019-TCU-Plenáriolenário, Relatora Ministra Ana Arraes) , verificou-se que a estratégia atual do Estado para promover a inovação no país (Estratégia Nacional de Ciência, Tecnologia e Inovação - ENCTI 2016-2022) apresenta fragilidades que prejudicam o alcance dos resultados no setor, deixando o Brasil na 66ª posição no ranking internacional do Índice Global de Inovação 2019 (IGI-2019) . Entre elas, citam-se a ausência de visão de longo prazo e de priorização das áreas mais relevantes, ausência de planos de execução que desdobrem a estratégia, falta de acompanhamento dos resultados e carência da participação de atores relevantes em sua elaboração. Como consequência, verificou-se que as iniciativas realizadas pelas diversas instituições públicas envolvidas no tema da inovação estão desalinhadas com a estratégia proposta pelo Estado e que os recursos públicos são aplicados de maneira pulverizada e pouco estratégica.
Posteriormente ao citado acórdão, o MCTIC, apoiado pela Casa Civil da Presidência da República, iniciou esforços para construir uma política, com a finalidade de estabelecer objetivos e diretrizes que orientem, sistêmica e universalmente, a atuação dos entes federativos quanto ao tema da inovação.
Diante disso, o TCU decidiu atuar de maneira concomitante à formulação da Política Nacional de Inovação, motivado pelas seguintes razões:
A conveniência e a oportunidade da atuação do controle externo na fase de elaboração da PNI visando aprimorar esse processo, prevenindo a continuidade de falhas previamente detectadas pelo Tribunal em políticas públicas e colaborando para maior aderência às normas legais e às boas práticas existentes; 
A importância da PNI como instrumento de orientação estratégica para tema de grande relevância para o desenvolvimento econômico do país; 
A materialidade dos recursos orçamentários associados às iniciativas governamentais destinadas ao setor, a dotação orçamentária para o exercício de 2020 alcançou o montante de R$ 7 bilhões (valor referente à Função Orçamentária 19 - Ciência e Tecnologia, extraído do Siga Brasil) ; e 
O risco de que PNI não seja capaz de orientar, de modo claro e objetivo, as iniciativas públicas no setor nem de garantir que os recursos públicos destinados a promover a inovação no país alcancem os resultados esperados pelo governo e pela sociedade.
I.2. Objetivo e questões de auditoria 
A presente fiscalização teve por objetivo contribuir para o processo de formulação da Política Nacional de Inovação, para que esta reflita de forma adequada as prioridades e os compromissos governamentais e sirva como efetivo instrumento de orientação das ações do Estado para a promoção da inovação no Brasil.
A partir do objetivo do trabalho e a fim de avaliar em que medida as fragilidades verificadas na ENCTI 2016-2022 estão sendo consideradas e sanadas por meio da nova proposta de Política Nacional de Inovação, formulou-se a seguinte questão de auditoria: A Política Nacional de Inovação (PNI) em elaboração contempla os seguintes requisitos: visão de longo prazo; definição de prioridades do Estado, fundamentadas em critérios objetivos; objetivos mensuráveis, acompanhados de indicadores, metas e áreas responsáveis; desdobramento de planos de ação; previsão de acompanhamento periódico da execução; e metodologia de monitoramento e avaliação?
I.3. Metodologia utilizada 
Os trabalhos foram realizados em conformidade com as Normas de Auditoria do Tribunal de Contas da União (Portaria-TCU 280, de 8/12/2010, alterada pela Portaria-TCU 168/2011) e com observância ao Manual de Acompanhamento estabelecido pelo TCU (Portaria-Segecex 27, de 9/12/2016) . Subsidiariamente, utilizou-se o Manual de Auditoria Operacional (Portaria-Segecex 4 de 26/2/2010) .
O planejamento da auditoria se baseou nas constatações e deliberações apresentadas em trabalho anterior (Acórdão 1237/2019-TCU-Plenáriolenário, relatora Ministra Ana Arraes) , as quais orientaram a questão de auditoria e os aspectos a serem verificados neste acompanhamento. Na execução do trabalho, foram empreendidas reuniões com os gestores, realizadas diligências e pesquisas documentais. Ao fim da execução, realizou-se painel de apresentação dos achados, dando aos gestores a oportunidade de se manifestarem quanto às questões verificadas.
A fiscalização teve foco na análise de falhas associadas à elaboração da nova Política Nacional de Inovação e adotou como critérios de auditoria normas, referenciais, guias, boas práticas e fiscalizações anteriores relacionadas à análise de políticas públicas.   
I.4. Limitações do trabalho 
Um aspecto importante a ser considerado é a fase em que se encontra o processo de construção da PNI. Considerando que a política ainda está em fase inicial de elaboração, e que o MCTIC está consolidando as contribuições decorrentes da consulta pública realizada ao final de 2019, muitos aspectos ainda estão sendo definidos e, portanto, ainda não foram declarados. Diante disso, não foi possível verificar aspectos relevantes na elaboração da PNI, dado que estes ainda estão em fase de desenvolvimento.
I.5. Volume de recursos fiscalizados 
O volume de recursos fiscalizados, considerando apenas os recursos públicos associados à função "Ciência e Tecnologia" em 2020, alcançou o montante de R$ 17,9 bilhões, sendo R$ 7 bilhões alocados via orçamento público (dotação da Função Orçamentária 19 - Ciência e Tecnologia) e R$ 10,9 bilhões referentes aos gastos tributários (projeção constante do Demonstrativo de Gastos Tributários PLOA 2020, publicado pela Receita Federal do Brasil) . No entanto, deve-se destacar que a PNI possui um horizonte de vigência até 2030. Dessa forma, o volume de recursos fiscalizados aqui registrado é apenas uma referência do montante de gastos públicos associados ao setor em base anual, embora o valor total a ser despendido com base nas diretrizes e orientações estratégicas da PNI extrapolar significativamente os gastos anuais acima referidos.
I.6. Benefícios estimados da fiscalização 
Entre os benefícios estimados desta fiscalização pode-se mencionar o incremento da economia, eficiência, eficácia ou efetividade de programas de governo relacionados ao tema inovação, a correção de impropriedades e o incremento da expectativa de controle.
Ademais, espera-se que as análises e o encaminhamento proposto contribuam para minorar as falhas e os riscos de impropriedades na Política Nacional de Inovação e redundar em melhores resultados das iniciativas governamentais para o setor, por meio do aperfeiçoamento das funções de estratégia e planejamento. 
VISÃO GERAL DO OBJETO 
I.7. Antecedentes e contexto histórico
Ao longo das últimas décadas, com o advento da globalização e do desenvolvimento tecnológico, as sociedades e os mercados têm sido cada vez mais impulsionados a inovar. A fim de acompanhar os avanços ocorridos, os Estados também têm se movimentado para promover o desenvolvimento da ciência, tecnologia e da inovação em seus países. 
Nesse contexto, em 2015 foi promulgada emenda constitucional (EC 85) , com vistas a atualizar o capítulo que tratava do tema ciência e tecnologia (Capítulo IV/CF 88) , dando à inovação a relevância necessária para que se tornasse de fato um pilar para o aumento da competitividade nacional e para o desenvolvimento econômico do Brasil. Assim, a Constituição Federal define, em seu art. 218, que o Estado deverá promover e incentivar o desenvolvimento científico, a pesquisa, a capacitação científica e tecnológica, e a inovação.
Em que pese a promoção da inovação constitua dever constitucional e tema de relevância para o crescimento nacional, fiscalização realizada por este Tribunal em 2018 demonstrou que os caminhos escolhidos pelo Estado para cumprimento do preceito legal supracitado apresentam uma série de fragilidades que limitam o alcance dos resultados esperados pela sociedade. E, embora os governos tenham destinado recursos e dedicado esforços para a promoção da inovação ao longo dos anos, o Brasil ocupa apenas a 66ª posição no ranking internacional de inovação e possui grande potencial de melhoria no setor, principalmente no tocante à capacidade de transformar insumos (inputs) em entregas (outputs) . 
Nesse contexto, a auditoria mencionada anteriormente (Acórdão 1237/2019-TCU-Plenáriolenário, relatora Ministra Ana Arraes) identificou um conjunto de falhas de governança estatal que dificultam o desenvolvimento do setor e comprometem a eficiência e eficácia das iniciativas públicas. Entre elas, destacam-se as fragilidades apontadas na Estratégia Nacional de Ciência, Tecnologia e Inovação 2016-2022: 
Ausência de uma visão de longo prazo para a inovação; 
Carência de ter sido resultado de um planejamento estratégico para todo o governo;
Apresentação de quantidade excessiva de temas prioritários;
Falta de desdobramento em planos de ação;
Ausência de previsão de acompanhamento durante o período de sua vigência; 
Ausência de participação de atores relevantes em seu processo de elaboração.
Diante disso, o TCU, por meio do Acórdão 1237/2019-TCU-Plenário, recomendou à Casa Civil da Presidência da República e ao MCTIC que, em conjunto com os demais ministérios envolvidos com as políticas, programas e iniciativas de fomento à inovação no setor produtivo, e ouvidos os demais atores relevantes, como representantes da sociedade, do Congresso Nacional e de outras entidades públicas e privadas atuantes no tema, coordenassem a elaboração de uma estratégia nacional de Ciência, Tecnologia e Inovação de longo prazo, cujo desenho deveria conter, no mínimo i) definição de prioridades de Estado; (ii) objetivos mensuráveis, acompanhados de indicadores, metas e as respectivas áreas responsáveis; (iii) desdobramento em planos de ação; (iv) previsão de acompanhamento periódico durante sua execução; e (v) metodologia de monitoramento e avaliação de resultados.
 Em atendimento à deliberação supracitada e ciente da premente necessidade de uma política que forneça visão prospectiva, estratégica e de longo prazo, que coordene atores e ações e transforme a inovação em um dos principais mecanismos de geração de riqueza, o MCTIC, em parceria com o Ministério da Economia (ME) e a Casa Civil, iniciou processo de elaboração da Política Nacional de Inovação, de estratégia e de planos que permitam a sua implementação. 
Assim, conforme declarado no documento enviado pelo MCTIC, a PNI pretende:
incentivar a transformação universal dos atores do ecossistema de inovação, de forma a permitir que todos sejam colocados em estados mais avançados, escalando gradativamente a maturidade da totalidade dos partícipes e melhorando, com isso, o ambiente de inovação. Enfim, engajar, gradativa e incrementalmente, todos os atores relacionados, sejam eles do Poder Público, das universidades, das empresas ou mesmo das escolas, permitindo que a cultura de inovação seja ampla e irrestritamente disseminada (peça 6, p. 179) .
I.8. Metodologia adotada na elaboração da PNI
Responsável pela elaboração da PNI, o MCTIC atribuiu ao Centro de Gestão e Estudos Estratégicos (CGEE) a responsabilidade de conduzir estudo para elaboração da política. Tal estudo foi realizado entre junho e novembro de 2019, sendo que o seu resultado, consubstanciado no documento "Estudo Preparatório da Política Nacional de Inovação", foi objeto de consulta pública no período de 8/11/2019 a 22/1/2020 (peça 6, p. 3-6) .
A metodologia utilizada pelo CGEE para a elaboração de proposta preliminar de PNI contou com as seguintes etapas: i) revisão de bibliografia relacionada ao tema; ii) análise detalhada dos indicadores do Índice Global de Inovação (IGI) ; iii) benchmarking internacional com países que possuem características semelhantes; iv) entrevistas e oficinas com atores de diferentes campos de atuação e de interesse na temática de inovação; e v) consulta pública.
Em relação ao IGI, analisou-se o método de cálculo do índice e a importância atribuída aos indicadores abarcados. Adicionalmente, a fim de avaliar o resultado de 33.8 pontos obtido pelo Brasil no IGI 2019 (colocação nº 66 no ranking, de um total de 129 nações) , elaborou-se uma comparação com outras nações com destacado ambiente inovador.
A análise de benchmarking procurou comparar países similares ao Brasil, analisando a posição do Brasil com respeito aos demais países em relação a cada um dos oitenta indicadores que compõem o índice. Desse modo, a análise decidiu considerar a importância de certos indicadores, mas manteve o foco nas melhores soluções aplicáveis ao Brasil.
No tocante às reuniões e oficinas, foram promovidas, no total, doze oficinas nas cidades de Rio de Janeiro, São Paulo, São José dos Campos, Brasília e Recife e mais de trinta entrevistas foram realizadas com diversas autoridades e profissionais de notório conhecimento e envolvidos no ecossistema de inovação (e.g. acadêmicos, pesquisadores, autoridades governamentais, empresários, agentes financeiros, entre outros atores envolvidos no tema) , tendo a síntese dos seus resultados registrados na peça 6, p. 232-283. 
Essa metodologia de coleta e análise de dados permitiu que fossem incorporados, além de dados e indicadores, opiniões, sugestões, críticas e comentários, que contribuíram para culminar em uma proposta preliminar da política, submetida à consulta pública em 8/11/19 (peça 6, p. 172-231) .
Cabe acrescentar que, conforme registrado na Nota Informativa 679/2020/SEI-MCTIC, de 14/2/2020, o ministério pretende concluir a elaboração da política no primeiro trimestre deste ano e, em seguida, elaborar uma estratégia nacional de inovação e planos de ação.  
I.9. Proposta preliminar da PNI 
A proposta de PNI apresentada pelo MCTIC e submetida à consulta pública (peça 6, p. 171-185) está composta pelos seguintes itens: 1) introdução; 2) premissas; 3) objetivo; 4) diretrizes; 5) planejamento estratégico; e 6) formas de monitoramento e avaliação, os quais serão sintetizados a seguir.
Segundo registrado na introdução da proposta preliminar, a Política Nacional de Inovação é o conjunto de diretrizes e de ações inerentes ao ecossistema de inovação nacional e foi concebida com a finalidade de universalizar a inovação no Brasil. Assim, a PNI visa apresentar uma "agenda de longo prazo, que é o conjunto de ações entendidas como relevantes para superar entraves e promover os potenciais nacionais em inovação" (peça 6, p. 177) . 
Nesse contexto, a elaboração da PNI considera como premissa "o fortalecimento das capacidades de pesquisa, desenvolvimento tecnológico e de inovação por meio da produção de conhecimento, visando melhoria do ambiente de negócios, a geração de riqueza e a promoção da qualidade da vida das pessoas", ou seja, a referida política deve visar o desenvolvimento econômico do país (peça 6, p. 178) . Além disso, declara como finalidade da política o estabelecimento de objetivos e diretrizes de inovação para nortear a atuação de todos entes federativos, alertando para a necessidade de modificações e atualizações da futura política, de forma a adaptá-la às necessidades da sociedade e das futuras gerações.  
Na seção que aborda as premissas, a proposta ressalta o teor do art. 218 da Constituição Federal, que atribui ao Estado a incumbência de promover e incentivar o desenvolvimento científico, a pesquisa, a capacitação científica e tecnológica e a inovação. No entanto, destaca que a inovação não tem sido priorizada como estratégia de desenvolvimento nacional, embora seja um vetor de transformação ao agregar valor às cadeias de negócios e ao transformar produtos, bens e serviços. 
Após algumas considerações sobre os avanços infraconstitucionais nessa temática, denominado como Marco Legal da Ciência, Tecnologia e Inovação (Lei 13.243/2016 e Decreto 9.283/2018) , o CGEE afirma que (peça 6, p. 179-180) : 
Pretende-se incentivar a transformação universal dos atores do ecossistema de inovação, de forma a permitir que todos sejam colocados em estados mais avançados, escalando gradativamente a maturidade da totalidade dos partícipes e melhorando, com isso, o ambiente de inovação. Enfim, engajar, gradativa e incrementalmente, todos os atores relacionados, sejam eles do Poder Público, das universidades, das empresas ou mesmo das escolas, permitindo que a cultura de inovação seja ampla e irrestritamente disseminada. Parte-se, por fim, da premissa de que a incerteza é inerente à atividade de inovação" (peça 6, p. 180) . 
Na seção que trata do objetivo da PNI, a proposta assim o declara (peça 6, p. 180) : 
produzir conhecimento e transformá-lo em riqueza, melhorando a qualidade de vida dos cidadãos e gerando desenvolvimento econômico e social por meio do estímulo à inovação, consolidando-o, portanto, como o principal instrumento orientador do planejamento setorial e regional de Pesquisa e Desenvolvimento (P&D) . (grifo nosso) 
Para isso, estão elencadas seis diretrizes prioritárias para orientar a atuação dos atores nacionais da inovação, a saber: 
Estimular bases de conhecimento para inovação; 
Disseminar cultura de inovação e visão empreendedora, para mudanças de paradigma em todos os setores da economia; 
Garantir fomento à inovação; 
Ampliar a base de talentos para inovação; 
Estimular o desenvolvimento de mercados para produtos e serviços inovadores brasileiros; 
Aprimorar e disseminar instrumentos jurídicos para um ambiente inovador. (peça 6, p. 180) 
No que tange ao planejamento, a proposta destaca que a PNI deve estabelecer um planejamento estratégico com parâmetros de atuação para um período de dez anos (horizonte 2030) , o qual será desdobrado em estratégias e planos de ações, acompanhados de metas e indicadores. Em seguida, apresenta um rol exemplificativo de possíveis ações, todas elas relacionadas às seis diretrizes estabelecidas (peça 6, p. 181-183) .
Por fim, quanto às formas de monitoramento e avaliação, a proposta destaca a importância de estabelecer um sistema de monitoramento e de avaliação na concepção da Política Nacional de Inovação, de forma a permitir a identificação da necessidade de ajustes, visando o cumprimento dos objetivos da política. Assim, considera que a PNI "deverá prever a elaboração de modelo lógico que defina os processos e mecanismos de monitoramento e avaliação pelos quais se pretende aferir o alcance dos objetivos desejados e, assim, resolver os problemas identificados inicialmente" (peça 6, p. 184) .
ACHADOS
O presente trabalho voltou-se à identificação de falhas e riscos na elaboração da PNI. As análises empreendidas tiveram como critérios normas, guias, referenciais e boas práticas para a elaboração de políticas públicas, bem como as deliberações anteriores do TCU, visando ao aperfeiçoamento da estratégia para o setor de ciência, tecnologia e inovação. 
Convém destacar que todos os itens elencados na questão de auditoria foram devidamente verificados na execução do trabalho. Nesse sentido, informa-se que, inicialmente, a equipe de auditoria levantou a ausência de visão de longo prazo na proposta da PNI, a qual foi levada ao painel de achados e discutida com os gestores. Posteriormente, verificou-se que a proposta preliminar vislumbra um horizonte para 2030 (peça 6, p. 180) , razão pela qual o aspecto relacionado à visão de longo prazo não constituiu achado de auditoria. Não obstante, entende-se que essa visão de longo prazo deverá estar devidamente refletida nos indicadores, metas e planos futuros. Já os aspectos relacionados ao acompanhamento, monitoramento e avaliação não foram considerados achados de auditoria em função do estágio inicial em que se encontra a PNI e também porque esses elementos, embora ainda não elaborados, estão previstos na proposta preliminar (peça 6, p. 184) . Os demais elementos analisados, como, definição de prioridades, definição de objetivos mensuráveis, decisões fundamentadas em critérios objetivos e definição de responsáveis, compuseram os achados descritos nesta seção.
Cabe ressaltar que alguns achados estão relacionados a aspectos da própria proposta inicial da PNI, outros se relacionam a aspectos da metodologia utilizada para sua elaboração, conforme exposto nos itens seguintes.
III.1. Não é possível identificar na proposta preliminar da PNI um diagnóstico adequado do problema que se pretende enfrentar
Um passo de extrema importância para a proposição de uma nova política pública é o diagnóstico do problema que se pretende enfrentar. A identificação clara do problema e do público-alvo que se deseja atingir é condição básica para que a política tenha uma concepção sólida e que a análise entre o problema e as ações e os resultados almejados seja realizada de forma consistente. Nesse sentido, destaca-se que: "Sem conhecimento apropriado do problema, não há como avaliar se a política pública implementada é relevante ou mesmo se faz sentido" (Acórdão 2359/2018-TCU-Plenário) . 
O Guia Prático de Análise Ex Ante de Políticas Públicas, publicado pelo Governo Federal em 2017, define que "a problematização que enseja a ação governamental precisa ser bem-feita para que a solução proposta seja adequada e a melhor opção possível" (disponível em http://www.ipea.gov.br/portal/images/stories/PDFs/livros/livros/180319_avaliacao_de_politicas_publicas.pdf) . 
Segundo Meneguin (2010) , "o primeiro passo em uma avaliação de impacto legislativo é ter claramente definido qual o problema que se está querendo enfrentar com determinada proposição". De acordo com inciso I, do art. 32 do Decreto 9.191/2017, o parecer de mérito de atos normativos deve conter a análise do problema que este visa solucionar. Conforme proposto no art. 17-C, do PLS 488/2017, a avaliação prévia do impacto legislativo deve conter notas explicativas que demonstrem, no que for pertinente, a economicidade, a efetividade, a eficácia e a eficiência das medidas constantes do projeto, contendo, entre outras coisas, a síntese qualitativa e quantitativa do problema ou da situação que reclama providências. Ainda, conforme o Manual Técnico de Planejamento do Governo Federal (2020-2023) :
¿é desejável que o desenho de programas do PPA seja orientado pelo modelo lógico. Nesse sentido, torna-se necessária a especificação clara e precisa de alguns elementos constitutivos dos programas: a) do problema a ser enfrentado (ou mitigado) ; b) das alternativas existentes para combater o problema (e indicação de seus respectivos custos) ; c) dos resultados pretendidos pela intervenção, ou seja, dos benefícios a serem auferidos pelo público-alvo; e d) do volume de recursos financeiros requeridos para a intervenção pública.
O Relatório de Políticas e Programas de Governo de 2018 produzido por este Tribunal (Acórdão 2608/2018-TCU-Plenário, relator Ministro Benjamin Zymler) apontou que a ausência de conhecimento aprofundado e de definição clara sobre o problema que a política almeja solucionar é uma falha recorrente nas políticas públicas fiscalizadas e que tem comprometido a adequada concepção, formulação e processo de tomada de decisão das políticas. O mesmo acórdão define que "o diagnóstico do problema que se pretende enfrentar por meio da criação, reformulação ou aperfeiçoamento de uma política pública é elemento fundamental para a adequada orientação dos rumos que a política deve seguir para lograr alcançar a solução para o problema identificado".
Apesar da importância do diagnóstico adequado do problema, não é possível identificar na metodologia de elaboração da PNI nem na proposta preliminar da política a definição clara do problema que se pretende enfrentar. Nesse sentido, não se evidencia nas diretrizes e ações propostas o enfrentamento dos principais gargalos e entraves para a promoção da inovação no país. 
No proposta preliminar da PNI, fica declarada a problemática da produtividade, abaixo reproduzida (peça 6, p. 11) : 
o Brasil precisa reverter a queda de produtividade através de investimentos em inovação. Assim, faz-se necessário um conjunto de ações para o País enfrentar uma das principais dificuldades no que se refere à economia nacional hoje: se o Brasil não resolver o problema da baixa produtividade rapidamente, não terá condições de competir com outros países no futuro, nem de sustentar o seu crescimento ou promover o desenvolvimento econômico e social de longo prazo.
Não obstante, não é possível verificar ao longo dos documentos apresentados, análises que descrevam os desafios da produtividade no país, nem tampouco estudos que demonstrem que a política de inovação é o melhor caminho para resolver esse problema.
No que tange mais especificamente aos estudos voltados ao ecossistema de inovação, a análise de benchmarking apresentada, com base no Índice Global de Inovação (IGI) , identificou primeiramente três indicadores em que o Brasil está acima da média e sete indicadores com resultados desfavoráveis, quando comparado a um país médio. Posteriormente, buscou-se avaliar os indicadores de países semelhantes ao Brasil que se encontram em posicionamento melhor no ranking internacional como forma de subsidiar a construção da PNI. Após análise comparativa, realizou-se um agrupamento de indicadores do IGI por temas que pudessem orientar a elaboração das políticas voltadas à inovação, de forma a gerar resultados no ranking do Brasil, a saber: visão empreendedora, capital para inovar, viabilidade de bases tecnológicas, talentos, cultura para inovação, mercado e concorrência e segurança jurídica (peça 6, p. 18-25) . Em que pese a análise comparativa seja fundamental para o diagnóstico do problema, verificou-se que o estudo apresentado não buscou entender as causas dos indicadores apontados, tampouco identificar boas práticas relacionadas às forças apresentadas pelos demais países.
Além disso, a coleta de dados primários, realizada por meio de oficinas e entrevistas, apontou como principais dificuldades do Sistema Nacional de Inovação:  a) níveis de inovação relativamente baixos das empresas brasileiras, quando comparado aos padrões internacionais; b) limitações de financiamento para inovação, dado que a principal fonte de investimento em P&D continua sendo do setor público, em oposição aos países avançados em geral; c) dificuldades de coordenação entre as instituições e fracassos na estrutura institucional, tal como a falta de coordenação público-privada e universidade-empresa em projetos conjuntos de inovação; d) baixa capacidade de planejamento para a formação de recursos humanos que respondam às necessidades de um sistema produtivo inovador (peça 6, p. 128) . 
Em seguida, com base nas informações coletadas e analisadas, foram apresentadas, ainda no estudo, diretrizes gerais para nortear as ações futuras destinadas a promover a inovação no país, a saber: 
i. Garantir disponibilidade de capital para inovação das empresas; 
ii. Ampliar mercado para produtos e serviços inovadores brasileiros; 
iii. Ampliar a base de Talentos para inovação; 
iv. Disseminar Cultura de Inovação, ampliando a inserção e incidência no mercado digital;
v. Garantir bases de conhecimento para inovação;
vii. Ampliar a visão empreendedora do país, melhorando a percepção sobre a capacidade nacional de gerar inovação com TICs; e 
vii. Garantir maior segurança jurídica no ambiente inovativo, a partir de ambientes regulatórios compreensíveis e minimamente interventivo.
Se por um lado a metodologia para elaboração da PNI apresentou análise detalhada de indicadores relevantes e informações importantes obtidas de especialistas, que servem de subsídios significativos para a problematização das questões a serem tratadas pela política, por outro, verificou-se a ausência de um conjunto de análises essenciais que pudessem resultar no diagnóstico adequado do problema, tais como, estudos sobre causas potenciais, dados quantitativos acerca do problema, evidências do problema na realidade brasileira, identificação de políticas adotadas para enfrentar o mesmo problema, razões para que o problema seja alvo de intervenção do Estado, conforme orientado no Guia Prático de Análise Ex Ante. Como consequência, não é possível identificar na proposta preliminar da PNI a declaração inequívoca do problema que a política pretende enfrentar, o que pode ocasionar dificuldades na definição dos objetivos e prioridades, conforme apontado também neste trabalho.
Conforme apontado pelo Acórdão 2608/2018-TCU-Plenário: 
essa lacuna acaba por provocar decisões pouco ou nada baseadas em evidências, contribuindo para a ausência de foco e de priorização das ações governamentais e da destinação de recursos públicos. Decisões que se mostraram, não raro, dissociadas do atendimento real às demandas sociais e econômicas mais prioritárias para o país (grifo nosso) .
Entende-se que a ausência de norma clara e objetiva que exija dos formuladores de políticas públicas a necessidade de realizar etapas essenciais para a criação, reformulação e expansão das políticas públicas, assim como a falta de cultura e experiência da Administração Pública Federal na realização de análise ex ante de políticas públicas, acabam por permitir um nível elevado de subjetividade no processo de criação de políticas públicas. Consequentemente, reduz-se o rigor técnico desse processo e, com isso, a probabilidade de se alcançar os resultados pretendidos. Ainda que tais resultados sejam alcançados, pode-se elevar o risco de comprometimento da eficiência e da economicidade, já que a formulação da intervenção não se baseou em evidências, mas em percepções, crenças ou inclinações ideológicas e até mesmo políticas dos agentes que atuam no processo. 
Assim, propõe-se recomendar ao Ministério da Ciência, Tecnologia, Inovações e Comunicações a aplicação de metodologia que permita identificar e explicitar adequadamente o problema que a Política Nacional de Inovação pretende enfrentar, demonstrando, minimamente, suas causas, os dados quantitativos a ele relacionados, as razões que justificam a intervenção do Estado e as políticas desenhadas para enfrentar tal problema, reduzindo assim, o risco de comprometimento dos resultados almejados pela política pública. 
III.2. Não é possível identificar na metodologia utilizada para elaboração da PNI evidências suficientes que justifiquem as escolhas pelas diretrizes e ações propostas na política
O processo decisório baseado em evidências é elemento fundamental para garantia do princípio de accountability governamental. A existência de evidências que permitam justificar a escolha pública é essencial para o exercício da transparência, da integridade e da ética pública.
O Decreto 9.203/2017, que dispõe sobre a política de governança da administração pública federal direta, autárquica e fundacional, define como diretriz da boa governança a manutenção de processo decisório orientado pelas evidências, pela conformidade legal, pela qualidade regulatória, pela desburocratização e pelo apoio à participação da sociedade (art. 4º, inciso VIII) .
Conforme proposto no inciso VIII, do art. 17-C, do PLS 488/2017, a avaliação prévia do impacto legislativo deve conter "a formalização dos processos decisórios correlatos, incluindo o registro da motivação e do conjunto de evidências que embasam a escolha política".
Nessa mesma ordem, o Referencial para Avaliação de Governança em Políticas Públicas do TCU, Componente 3.1.2 Planos e Objetivos, apresenta como boa prática a formulação de políticas baseada em evidências, com o aproveitamento da experiência de outros países, observadas as variações regionais (OCDE, 2013; UK CABINET OFFICE, 1999) . 
Também nesse contexto, o documento "Avaliação de Políticas Públicas: Guia Prático de Análise Ex Ante", produzido sob coordenação da Casa Civil da Presidência da República (disponível em http://www.ipea.gov.br/portal/index.php?option=com_content&view=article&id=32688) , esclarece que: 
os estudos - sejam eles abrangentes e interdisciplinares ou pesquisas pontuais - devem gerar informação sobre as mudanças promovidas pela política. Eles podem ser preliminares, para estabelecer comparações e determinar marcos para o monitoramento, ou avaliativos, para verificar a efetividade da política. Nesse caso, é mensurado o que está sendo feito em termos de resultados efetivos, de forma quantitativa e qualitativa, verificando-se as diferentes dimensões de um programa, projeto ou política. Nesse sentido, a avaliação constitui um estudo de dados por meio de pesquisas aplicadas, cujos resultados servem ao mesmo tempo como instrumento de melhoria da gestão e accountability da política, permitindo que os resultados de investimentos públicos sejam julgados com base em evidências estruturadas, observadas e analisadas. (p. 164-165) 
Em que pese a metodologia utilizada para elaboração da PNI apresente estudos contendo revisão de bibliografia, benchmarking internacional, análise detalhada do Índice Global de Inovação (IGI) , entrevistas e oficinas, não é possível identificar uma relação clara entre as informações e conclusões das análises realizadas com as diretrizes e ações propostas. Ademais, embora a metodologia apresente como aspectos fundamentais o enfrentamento dos principais entraves enfrentados pela nação a serem superados para garantir o seu crescimento e desenvolvimento e a utilização das principais vocações e recursos do país como ativos no enfrentamento dos desafios e diferenciais competitivos (peça 6, p. 218) , as diretrizes e ações propostas não estão direcionadas a superar os aspectos em que o Brasil apresenta pior desempenho, tampouco preveem a utilização das potencialidades da nação. 
Conforme mencionado anteriormente, o estudo preparatório da PNI realizou análises do IGI que permitiram identificar os indicadores em que o Brasil está melhor e pior posicionado, quando comparado ao país médio. Assim, foi possível identificar três indicadores para os quais o Brasil apresenta resultados acima da média: Escala de mercado doméstico, Índice H de documentos citáveis, Empresas globais de P&D (gasto médio top 3) . Os piores indicadores apresentados pelo Brasil foram: Eficácia governamental; Investimento direto estrangeiro (fluxos líquidos de saída) ; Domínios genéricos de nível superior; Desenho industrial por origem; Edições anuais de Wikipedia; Bens criativos; TICs e criação de modelo organizacional. Em que pese as análises realizadas busquem identificar os indicadores em que o Brasil apresenta melhor e pior desempenho, isso não se reflete na proposta preliminar da PNI, pois não é possível observar priorização e foco de atuação nessas áreas, dado que as diretrizes e ações propostas abrangem de forma equivalente diversos aspectos relacionados ao ecossistema de inovação. 
Em termos absolutos, o IGI aponta como fraquezas no Brasil os seguintes indicadores: Facilidade de começar um negócio; Escalas no PISA em leitura, matemática e ciências; Mobilidade do ensino superior; Infraestrutura geral; Crédito; Negócios de capital de risco; e Taxa aduaneira aplicada. Como forças, o índice elenca os seguintes indicadores: Gastos em educação; Despesa bruta em P&D; Empresas globais de P&D (gasto médio top 3) ; Universidades no ranking QS (pontuação média top 3) ; Serviços governamentais online; E-participação; Escala de mercado doméstico; Pagamentos de propriedade intelectual; Importações de alta tecnologia; e Índice H de documentos citáveis. Apesar do estudo preparatório declarar como premissa a identificação de entraves e vocações e de ter utilizado o IGI como subsídio para a elaboração da PNI, não é possível identificar na proposta a constituição dessas informações como insumos para as suas diretrizes e ações. Citam-se como exemplos, as diretrizes "garantir fomento à inovação" e "estimular o desenvolvimento de mercados para produtos e serviços inovadores brasileiros", que parecem ter sido propostas sem considerar que os indicadores relacionados a elas (Despesa bruta em P&D e Escala de Mercado Doméstico) apresentam-se como forças do país. Do mesmo modo, não é possível verificar na proposta da PNI o tratamento de questões apontadas como fraquezas, por exemplo, eficácia do Estado e problemas de infraestrutura geral.
No tocante ao benchmarking realizado, buscou-se encontrar países que mais se assemelhassem com o Brasil (em termos de indicadores de inovação) e que estivessem melhor posicionados no ranking internacional de inovação, com vistas a aprender com as ações de países que tenham dificuldades semelhantes, mas que estão melhor posicionados no IGI. Assim, a metodologia, utilizando os scores ponderados dos indicadores, elencou como países mais correlacionados ao Brasil, a Rússia, a África do Sul, a Polônia e o Chile. Em seguida, a análise comparativa com cada um desses países permitiu identificar os indicadores em que esses países apresentam melhor desempenho que o Brasil (peça 6, p. 21-23) . Nesse sentido, identificou-se que a Rússia apresenta duas grandes forças em relação ao Brasil: graduados em ciência e engenharia e aplicativos de modelo utilitário. Já a África do Sul, ocupante da 63ª posição, apresenta como forças a capitalização do mercado, o crédito doméstico para o setor privado e a densidade de novos negócios. Quatro indicadores merecem destaque em favor da Polônia: exportação de produtos criativos, eficácia do Estado, taxa de crescimento do PIB por pessoa envolvida e facilidade para resolver insolvência.  Em relação ao Chile, os indicadores de maior destaque são: investimento direto estrangeiro (saídas líquidas) , eficácia do governo e densidade de novos negócios. Apesar do esforço de identificar os países semelhantes e as suas respectivas forças relacionadas ao IGI, a análise se restringe a levantar os indicadores em que os países estão melhores, sem identificar suas causas e boas práticas possíveis de serem replicadas. Diante disso, não é possível identificar uma correlação clara entre a análise de benchmarking realizada e as diretrizes e ações propostas, uma vez que as diretrizes e as ações propostas são bastante amplas e não priorizam os aspectos levantados pela análise promovida. 
Apesar de haver norma infralegal que preveja a manutenção de processo decisório baseado em evidência, a ausência de diagnóstico robusto com definição clara do problema que motivou a criação da política, assim como a ausência de metodologias e práticas consolidadas na Administração Pública Federal para a formulação de políticas públicas informada por evidências objetivas prejudicam a adequada fundamentação e justificação dos caminhos escolhidos. Como consequência, o processo decisório reveste-se de alto grau de subjetividade, o que fragiliza a legitimidade e a transparência das decisões. Além disso, aumenta-se o risco de as diretrizes e soluções propostas não serem exatamente aquelas que deveriam ser priorizadas visando a solução do problema identificado, ou seja, não serem capazes de resolver as questões essenciais relacionadas ao tema da inovação. 
Nesse contexto, propõe-se recomendar ao Ministério da Ciência, Tecnologia, Inovações e Comunicações, com fulcro no art. 4º, inciso VIII, do Decreto 9.203/2017, que explicite nos documentos relativos à instituição da Política Nacional de Inovação as razões e evidências que justificam as suas decisões, deixando clara a relação dos estudos e análises realizados com as diretrizes e ações propostas na política, de forma a garantir transparência ao processo decisório e legitimidade à escolha pública. 
III.3. As prioridades do Estado para o desenvolvimento do ecossistema de inovação não estão claramente definidas na proposta da PNI (excesso de temas) 
Considerando que os recursos humanos e financeiros geridos pelo Estado são limitados e que cada país é dotado de vocações e gargalos que lhe são peculiares, é essencial que haja definição clara das prioridades em que o Estado deve e pretende dedicar esforços e recursos a fim de que os objetivos almejados pela política pública sejam alcançados.
O Decreto 9.203/2017, em seu art. 4º, estabelece como diretriz da governança pública o direcionamento de "ações para a busca de resultados para a sociedade, encontrando soluções tempestivas e inovadoras para lidar com a limitação de recursos e com as mudanças de prioridades". Também em seu art. 5º, inciso II, define como mecanismo para o exercício da governança pública a "estratégia, que compreende a definição de diretrizes, objetivos, planos e ações, além de critérios de priorização e alinhamento entre organizações e partes interessadas, para que os serviços e produtos de responsabilidade da organização alcancem o resultado pretendido" (grifo nosso) .
Segundo o Guia Prático de Análise Ex Ante de Políticas Públicas do governo federal, "o tratamento a ser dado à capacidade fiscal e à execução das ações públicas deve prever as prioridades das políticas a serem adotadas, os arranjos federativos envolvidos na ação pública, bem como a avaliação dos resultados dessas ações para o objetivo essencial de maior eficiência pública e equidade social".
Nessa mesma linha, o Referencial para Avaliação de Governança em Políticas Públicas do TCU, Componente - 3.1.2 Planos e Objetivos, menciona que é essencial que a formulação da política pública explicite suas prioridades, para que os processos de execução e avaliação sejam adequadamente orientados e possam ser redesenhados caso haja necessidade de ajustes, como, por exemplo, em situações de escassez de recursos ou mudanças relevantes de cenários.
Em que pese a ausência de priorização de temas seja uma deficiência importante, já apontada por este Tribunal em relação à Estratégia Nacional de Ciência, Tecnologia e Inovação (ENCTI 2016-2022) , conforme registrado no Acórdão 1237/2019-TCU-Plenáriolenário, a presente fiscalização verificou que a proposta preliminar de PNI apresenta a mesma fragilidade. 
A proposta da PNI apresenta seis diretrizes prioritárias bastante amplas, a saber: 1) estimular bases de conhecimento para inovação; 2) disseminar cultura de inovação e visão empreendedora, para mudanças de paradigma em todos os setores da economia; 3) garantir fomento à inovação; 4) ampliar a base de talentos para inovação; 5) estimular o desenvolvimento de mercados para produtos e serviços inovadores brasileiros; 6) aprimorar e disseminar instrumentos jurídicos para um ambiente inovador. Além das diretrizes, estabeleceram-se 38 ações, que configuram um conjunto geral e amplo de intenções. 
Assim, a proposta preliminar da PNI reflete muito mais um compilado de diversas ações necessárias e possíveis de serem aplicadas para o setor de inovação do que de fato uma política orientadora da atuação governamental, baseada em prioridades que devem ser trabalhadas para a efetiva promoção da inovação no país.
Entende-se que a carência de um processo decisório baseado em evidências e em diagnóstico adequado do problema que se pretende enfrentar é fator impeditivo para a definição das prioridades para a política pública. Além disso, a ausência de metodologia que defina critérios para priorização das iniciativas, com base nos principais entraves e nas vocações existentes no país para o tema da inovação compromete o direcionamento da atuação estatal. 
Como consequência dessa ausência de priorização, corre-se o risco de a PNI não servir como efetivo instrumento de orientação para as instituições e iniciativas públicas de fomento à inovação, permanecendo a situação atual de iniciativas e ações esparsas, sem orientação estratégica, recursos públicos pulverizados e aplicados de forma aleatória, além do risco de existência de fragmentação, duplicidade, sobreposição e lacunas nas iniciativas públicas para o desenvolvimento da inovação, conforme apontado em auditoria anterior realizada por esta Corte (Acórdão 1237/2019-TCU-Plenáriolenário) . 
Nesse contexto, propõe-se recomendar ao Ministério da Ciência, Tecnologia, Inovações e Comunicações que defina claramente quais são os temas e áreas prioritárias em que o Estado precisa atuar para o desenvolvimento do ecossistema de inovação, com base em diagnóstico adequado do problema a ser enfrentado, que considere os entraves e as vocações existentes no país para o tema da inovação. 
III.4. Há inconsistências na definição do objetivo geral da proposta de PNI e nem todos os objetivos específicos são mensuráveis
O objetivo da política pública é componente essencial para direcionamento das ações a serem tomadas. Somente a partir da definição clara do que se pretende alcançar é que se torna possível o desenho da intervenção. Além disso, é importante que a política contenha objetivos mensuráveis, de forma a fornecer maior clareza sobre os resultados previstos da ação, permitindo avaliar, ao final, se os resultados atingidos condizem com os resultados esperados. A ausência de tais elementos pode tornar a política vazia de direcionamento, reduzindo suas chances de transformar a realidade. 
O Referencial para Avaliação de Governança em Políticas Públicas do TCU, Componente - 3.1.2 Planos e Objetivos, menciona que:
o sucesso da governança requer a definição de objetivos, uma vez que para governar é necessário conhecimento sobre o trajeto para o destino que se pretende atingir, requerendo a integração de objetivos entre todos os níveis do sistema. O estabelecimento de prioridades, objetivos e metas a serem alcançados constitui espinha dorsal de uma política pública, e sinaliza a todos quais são os parâmetros pelos quais se orientar. 
Além disso, o documento elenca como boa prática a definição de objetivos precisos o suficiente para permitir uma delimitação nítida do campo de atuação da política, traduzindo-os, por sua vez, em metas precisas e objetivamente caracterizadas, que concorram para a consecução dos propósitos mais gerais da intervenção pública, de modo a orientar as ações governamentais e assegurar a transparência sobre metas e resultados.
No mesmo diapasão, o referencial para Avaliação de Políticas Públicas - Guia Prático de Análise Ex Ante define que o objetivo principal de qualquer ação pública é atender de maneira efetiva a demanda envolvida no problema identificado, aplicando eficientemente os recursos disponíveis, minimizando os custos envolvidos, e maximizando os resultados ou benefícios sociais. Segundo o guia, o objetivo caracteriza-se por ser essencial, controlável, mensurável, operacional, decomposto, conciso e inteligível. E acrescenta que:
A definição de objetivo ou objetivos da política formulada envolve, ainda, a previsão ou estimativa do tempo de sua implantação e de duração dos seus efeitos ou impactos. Isso repercute nos resultados, metas e objetivos parciais (curto e médio prazos) e finais (longo prazo) , que serão, também, fontes de avaliação ex post. 
A proposta da PNI elaborada pelo MCTIC apresenta item específico para tratar do objetivo da política (peça 6, p. 180) , reproduzido a seguir:  
O objetivo principal da Política Nacional de Inovação é produzir conhecimento e transformá-lo em riqueza, melhorando a qualidade de vida dos cidadãos e gerando desenvolvimento econômico e social por meio do estímulo à inovação, consolidando-o, portanto, como o principal instrumento orientador do planejamento setorial e regional de Pesquisa e Desenvolvimento (P&D) . 
Sem embargo, a análise realizada permitiu verificar que, ao longo do documento apresentado, há definições distintas para o objetivo geral da PNI, o que acaba gerando ambiguidades e indefinição do que se pretende alcançar de fato com a implementação da política. Citam-se como exemplos trechos dos documentos apresentados pelo MCTIC:
A política pública em comento deve estar voltada essencialmente para o desenvolvimento econômico e social e ter por finalidade o estabelecimento dos objetivos e das diretrizes de inovação que serão utilizadas, sistêmica e universalmente, por todos os entes federativos (peça 6, p. 178) .
A Política Nacional de Inovação tem como objetivo, por meio de suas diretrizes, de nortear, orquestrar e acelerar os esforços em ciência, tecnologia e empreendedorismo no país de forma a convertê-los em soluções inovadoras para os principais desafios e necessidades da sociedade brasileira, e assim contribuir para a melhoria da qualidade de vida de cada brasileiro, para o crescimento produtividade e competitividade da nossa economia, e para uma relação mais harmônica com o planeta (peça 6, p. 11) .
Além da falha supracitada, verificou-se que a proposta da PNI embora traga um conjunto de diretrizes e ações que refletem objetivos específicos, nem sempre esses objetivos são mensuráveis, o que impossibilita a clareza dos resultados que se pretendem atingir com a atuação governamental. Citam-se como exemplos as ações: i) produzir conhecimento e tecnologias visando ao aumento da competitividade e ao gasto bruto em P&D por empresas no País; ii) ampliar a transferência de tecnologia e de conhecimento militar para uso civil; iii) desburocratizar o processo de pedidos e concessões de patentes no País e incentivar o aumento de pedidos de patentes brasileiras no Brasil ou no exterior; iv) incentivar a produção científica e técnica do País, mantendo ou aumentando a sua qualidade; v) estimular a inovação aberta; vi) acelerar a percepção da digitalização da economia; vii) estimular o desenvolvimento de ambientes promotores da inovação, tais como polos e parques tecnológicos e incubadoras, estimulando modelos de negócio economicamente viáveis; viii) posicionar o Brasil no cenário internacional como uma nação inovadora. ix) garantir previsibilidade e estabilidade dos recursos públicos legalmente estabelecidos para CTI; e x) atrair e reter talentos em áreas consideradas chave para inovação.
A ausência de um diagnóstico adequado do problema público que se pretende resolver e a consequente falta de visão clara de para que serve, onde se pretende chegar e o que se deseja alcançar com a política pública acabam por comprometer a definição de objetivos com características adequadas para permitir que seu alcance seja avaliado ao longo do tempo. Desse modo, a efetividade da política fica comprometida não somente pela falta de clareza de seus objetivos, mas também pela própria incapacidade de mensuração dos resultados, impedindo que as necessidades da sociedade sejam atendidas e gerando desperdício dos recursos públicos.  
Assim, propõe-se recomendar ao Ministério da Ciência, Tecnologia, Inovações e Comunicações que revise o objetivo geral da política pública, tornando clara e única a visão do que se almeja alcançar e que, ao definir os objetivos específicos da política, garanta que estes sejam essenciais, mensuráveis, controláveis, operacionais, decompostos, concisos e inteligíveis, em consonância com as boas práticas para formulação de políticas públicas. 
III.5. Os responsáveis pela formulação, implementação e avaliação da política não estão claramente identificados na proposta preliminar da PNI, assim como seus papéis e responsabilidades
Considerando o caráter transversal da política de inovação, torna-se imprescindível o adequado mapeamento de todos os atores envolvidos, os quais devem participar desde o início do planejamento, mitigando do risco de que a política não seja implementada por todos que fazem parte do seu ecossistema. Ademais, é crucial considerar que a transversalidade vertical dada pela estrutura federativa do país confere a todos os seus entes papel de extrema relevância na implementação e na eficácia da política pública e que a simples desconsideração ou esquecimento de qualquer agente envolvido pode resultar no seu insucesso.
O art. 4º, inciso X do Decreto 9.203/2017 declara que é diretriz da governança definir formalmente as funções, as competências e as responsabilidades das estruturas e dos arranjos institucionais. Além disso, o inciso IV do mesmo dispositivo menciona diretriz imprescindível quando se trata de políticas de caráter transversal, como é o caso da PNI, a saber: "articular instituições e coordenar processos para melhorar a integração entre os diferentes níveis e esferas do setor público, com vistas a gerar, preservar e entregar valor público". 
Da mesma maneira, o Referencial para Avaliação de Governança em Políticas Públicas do TCU, Componente - 3.1.2 Planos e Objetivos, informa como boa prática a consulta a todos os envolvidos durante o processo de planejamento das políticas públicas, inclusive para definição consensual dos objetivos, acordo sobre as prioridades e definição de uma estratégia clara e compreensível, levando em consideração como os produtos e serviços serão prestados e por quem, de modo que os envolvidos estejam cientes dos resultados esperados.
O Guia de Análise Ex Ante, já mencionado neste documento, declara que para ser efetivo e garantir que os objetivos sejam alcançados, é necessário que o desenho da política considere os incentivos dos agentes envolvidos.
O relatório de auditoria que tratou do tema da inovação (Acórdão 1237/2019-TCU-Plenário) , ao abordar a questão, declarou que "tendo em vista a natureza transversal do tema, entende-se que a elaboração de uma estratégia nacional para inovação no setor produtivo seja discutida e conte com a participação dos principais atores políticos do sistema de inovação, com destaque para ministérios, o Poder Legislativo e a sociedade".
Apesar da importância da participação dos diversos atores no processo de planejamento da política, em decorrência de lacuna legislativa para que a formulação de políticas siga ritos mínimos de formulação adequadas e de ausência de maturidade institucional para tratar de políticas públicas de caráter transversal, verificou-se que, embora o processo de elaboração da PNI tenha contemplado um conjunto de reuniões, entrevistas e consulta pública, não há uma identificação clara dos responsáveis pela formulação, implementação e avaliação da política, tampouco de seus papéis e responsabilidades. 
Entende-se que a ausência de identificação clara dos atores relevantes ainda no planejamento da política prejudica sua legitimidade dentro do ecossistema de inovação, compromete o envolvimento dos atores na sua implementação e dificulta o alinhamento entre suas diversas ações, minando as possibilidades de se atingir os resultados esperados.
Desse modo, propõe-se recomendar ao MCTIC, com fundamento no art. 4º, inciso X do Decreto 9.203/2017, a utilização de metodologia que permita i) identificar claramente todos os agentes envolvidos na PNI; ii) conhecer seus incentivos e interesses; e iii) definir formalmente seus respectivos papéis e responsabilidades. 
III.6. Outros aspectos verificados
Cabe destacar que além das questões que compuseram os achados deste relatório, também se verificaram a existência de indicadores, metas, planos, bem como procedimentos de monitoramento e avaliação. Em que pese esses elementos não estarem contidos na proposta da PNI, eles estão previstos nos documentos enviados pelo MCTIC. Além disso, em reunião, os gestores não somente reafirmaram a intenção de inserir esses componentes na PNI, como informaram que esses elementos já estão sendo discutidos e desenvolvidos, razão pela qual decidiu-se não tratar esses aspectos como achados de auditoria.  
Não obstante, dada a relevância desses elementos, convém reforçar que a ausência de planos que deixem claro os meios necessários para alcance dos objetivos almejados impedem a implementação da política; e a carência de indicadores, metas, sistemas e processos que permitam o monitoramento e avaliação da política impossibilitam a comprovação de que a política contribui efetivamente para a melhoria da inovação no país, dificultando a justificação da alocação de recursos às ações vinculadas à PNI. Nesse contexto, considera-se importante que esses aspectos sejam novamente verificados em etapa posterior de acompanhamento.
COMENTÁRIOS DO GESTOR
A presente seção busca apresentar as ponderações trazidas pelos gestores representantes do MCTIC, ME e Casa Civil, envolvidos no processo de elaboração da Política Nacional de Inovação frente aos achados trazidos por esta fiscalização.
Importa destacar que os comentários aqui descritos resultam de painel de achados, realizado em 11/3/2020, que contou com a participação de representantes do Ministério da Ciência, Tecnologia, Inovações e Comunicações, Ministério da Economia, Centro de Gestão e Estudos Estratégicos, Casa Civil da Presidência da República, cuja ata foi submetida aos gestores para validação e comentários adicionais (peça 11) .
O Secretário da Secretaria de Empreendedorismo e Inovação do Ministério da Ciência, Tecnologia, Inovações e Comunicações (Sempi/MCTIC) explicou a lógica que o Ministério tem utilizado para elaboração da proposta de PNI. Segundo ele, restou definido o escalonamento/ hierarquia entre os documentos que estabelecem o planejamento estratégico da política pública, quais sejam: a) política; b) estratégia e sistema; e c) planos. Também ressaltou que a proposta inicial de PNI colocada em consulta pública é um documento preliminar que está sendo aprimorado e desdobrado nos demais níveis. Trata-se de um documento para suscitar a discussão pública sobre o tema e, por essa razão, é mais simples, conciso, sem detalhamento da proposta oficial, a fim de não desviar o foco da política. A título exemplificativo, a proposta colocada em consulta pública apresentou seis eixos principais. A proposta oficial da política ainda em construção tem sete eixos, que serão desenvolvidos e geridos pelo respectivo ator responsável por cada eixo (demais ministérios que atuarão do ecossistema de inovação) , contemplando sistemática de acompanhamento e avaliação e estrutura de governança. A opção pelos eixos visa evitar a escolha de setores, pois a PNI não tem a pretensão de contemplar estratégias setoriais de inovação. 
Sobre o achado referente ao diagnóstico do problema (item III.1 deste relatório) , a coordenadora do projeto defendeu que a atuação será nos gaps e nos bônus identificados na posição do Brasil do Índice Global de Inovação, no sentido de melhorar o que está ruim e manter e/ ou melhorar o que está bom. O chefe de gabinete da Sempi também ressaltou que a política deve ser mais ampla no sentido de englobar áreas em que o país não se apresenta tão frágil, dado que são necessárias ações para a manutenção dos indicadores que atualmente apresentam bons resultados.
Em relação ao achado que trata das evidências do processo decisório (item III.2 deste relatório) , a coordenadora do projeto declarou que o IGI é apenas um dos insumos da PNI e que as entrevistas e oficinas foram essenciais para orientar a decisão sobre as diretrizes e ações. Também explicou que foi realizada uma análise relacionando as ações propostas aos indicadores do índice de forma a justificar as escolhas realizadas, mas que essa análise não havia sido incluída nos documentos do estudo e, talvez por isso, não tenha ficado clara a relação "de/ para" na proposta preliminar. 
No que diz respeito ao achado que abordou a definição de prioridades da política (item III.3 deste relatório) , o Secretário da Sempi esclareceu que o nível mais alto da política deve ser includente e não excludente e que o nível seguinte da hierarquia (estratégia) é que apresentará a priorização e escolhas do Estado. O Subsecretario de Inovação do Ministério da Economia (ME) explicou que o nível de política contempla priorização ao instituir eixos. Os eixos são as escolhas feitas pelo Estado. Optou-se pela estrutura em eixo também para dar perenidade à política, visto que sua visão é de dez anos, ou seja, perpassa mais de um mandato. Buscou-se, assim, priorizar não o ministério ou setor responsável pelo tema, mas, o vetor em que o Estado deve atuar. Além disso, ressaltou novamente que a análise feita pelo Tribunal partiu de um documento que não é a proposta oficial de PNI, mas o documento colocado em consulta pública, o qual é mais resumido, para evitar desvios do foco e trazer o maior número possível de contribuições. A coordenadora do projeto ressaltou que a política de inovação é ampla e transversal por natureza. No papel de política a guiar o Estado no tema e no intuito de contemplar os ministérios envolvidos na temática da inovação, seus eixos devem ser "guarda-chuva" para encampar a realidade e negócios finalísticos desses atores.
Sobre o achado referente à definição de objetivos da PNI (item III.4 deste relatório) , o Secretário da Sempi afirmou que o problema já havia sido diagnosticado e discutido pela equipe responsável pela formulação da proposta oficial da PNI e, portanto, será resolvido.
No tocante ao achado relacionado à identificação de atores e responsabilidades (item III.5 deste relatório) , o Secretário da Sempi afirmou que está sendo construída uma estrutura de governança para possibilitar a implementação da política. Isso já está sendo desenvolvido pelos ministérios, junto à Casa Civil e será apresentado em conjunto com a estratégia para a inovação. Também informou que está sendo estruturado no CGEE um setor exclusivo para acompanhamento e avaliação dos resultados da PNI. A coordenadora do projeto confirmou que está prevista a devida identificação dos responsáveis pela Política e o chefe de gabinete da Sempi afirmou que pretendem utilizar a ferramenta de análise stakeholders para levantar todos os atores envolvidos com cada ação prevista na política. A partir daí, será feita a definição das responsabilidades e papéis de cada ator no âmbito da PNI.
Por último, o Secretário da Sempi sintetizou o que será feito, afirmando que o Poder Executivo tem claro o que quer para 2030 e isso será declarado na política. Falta estabelecer os meios para o alcance do resultado esperado. Por fim, frisou que a proposta oficial contempla monitoramento e avaliação de resultados, mensuração por meio de indicadores e uma estrutura sólida de governança.
Após analisados os comentários dos gestores, ponderou-se que, por ser essa uma fiscalização de caráter operacional, cujo propósito é contribuir para o aperfeiçoamento do processo de construção da PNI e pelo fato de que o documento aqui analisado ainda se revestir de caráter bastante preliminar, os achados seriam mantidos conforme descrição original e os aspectos verificados neste acompanhamento, por serem de alta relevância para os resultados da política, deveriam ter o seu atendimento verificado novamente numa segunda etapa deste acompanhamento.
VARIÁVEIS DE ACOMPANHAMENTO
Conforme o Manual de Acompanhamento do TCU, é preciso definir quais serão as variáveis do acompanhamento que deverão ser observadas, a fim de que a UT possa decidir qual o momento mais oportuno para a adoção dos procedimentos de coleta e análise de dados planejados. As variáveis são características sinalizadoras de risco ao objeto fiscalizado e representam a característica do objeto de controle que será observada. 
A cada variável é associado um limite de tolerância, que equivale a valor ou atributo assumido pela variável, que, ao ser observado, pode indicar a possibilidade de ocorrência de irregularidades e materialização de riscos ou de problemas do objeto fiscalizado. 
Para o presente trabalho, dado que a PNI está em desenvolvimento, decidiu-se considerar como variáveis de acompanhamento os aspectos verificados neste trabalho que demandam ajustes e/ ou encontram-se em construção. 
Não obstante, dada a experiência do TCU na fiscalização de políticas públicas, considerou-se adequado, como forma de mitigar possíveis riscos, adicionar às variáveis a serem acompanhadas aspectos relacionados a falhas verificadas de forma recorrente nas diversas políticas públicas, apontadas pelo Relatório de Políticas e Programas Públicos (RePP) . Nesse sentido, também deverão ser observados, em atuação futura de controle externo, aspectos relacionados a institucionalização, gestão de riscos e capacidade de coordenação setores e/ ou entre esferas de governo e articulação entre os atores envolvidos. 
Assim, definiram-se variáveis de acompanhamento, com seus respectivos limites de tolerância, a serem verificados em momento posterior deste acompanhamento, conforme apresentado no Apêndice III deste documento. 
CONCLUSÃO
Consoante a Constituição Federal, as ações do governo federal na área de Ciência, Tecnologia e Inovação (CT&I) partem da premissa de que se trata de uma agenda central na promoção do desenvolvimento socioeconômico dos países, sobretudo no cenário mundial contemporâneo, marcado pela crescente exigência de ganhos de produtividade e competitividade. 
O presente acompanhamento buscou avaliar se a proposta preliminar da Política Nacional de Inovação apresenta condições e elementos necessários para proporcionar de fato o aprimoramento da estratégia de atuação governamental para o desenvolvimento da inovação no país. 
Nesse sentido, buscou-se verificar na proposta da PNI a presença de aspectos anteriormente inexistentes na ENCTI que impactam sobremaneira a capacidade do Estado de garantir que os recursos destinados à promoção da ciência, tecnologia e inovação alcancem os resultados almejados pelo próprio governo e pela sociedade.
A análise permitiu constatar falhas no processo atual da elaboração da PNI que, uma vez desconsideradas, podem comprometer significativamente o atingimento dos objetivos desejados e, em última instância, tornar inócuo o esforço de construção da nova política de inovação. Nesse sentido, o trabalho apontou que a ausência de diagnóstico adequado do problema a ser enfrentado pela política (onde estamos) acabou por prejudicar a definição clara do objetivo geral (onde queremos chegar) e das prioridades da política (o que precisamos fazer) . Ademais, a ausência de um processo decisório transparente e fundamentado em evidências comprometeu a definição dos objetivos específicos (o que faremos e por que faremos) . Por fim, somam-se a essas fragilidades a ausência de identificação dos atores envolvidos, seus papéis, interesses e responsabilidades.
Conforme já explicitado por este Tribunal no Relatório de Políticas e Programas Públicos 2018:
a adequada formulação é crucial para o sucesso da política pública, uma vez que é nessa fase em que se definem os objetivos, público-alvo, meios e instrumentos de implementação, atores envolvidos, arranjos institucionais necessários, metas e resultados esperados. A ausência de tais elementos pode tornar a política carente de direcionamento e foco de atuação, minando suas chances de criar efeitos sobre as realidades econômicas ou sociais a que almeja transformar. (Acórdão 2608/2018-TCU-Plenário) . 
Entende-se que o hiato legislativo que defina e exija o atendimento a pré-requisitos mínimos necessários à adequada formulação de políticas públicas, além da ausência de cultura e maturidade institucional para aplicação de análise ex ante, contribuem para a existência de fragilidades no desenho das políticas públicas. Sem embargo, a ausência de determinação legislativa não exime as instituições responsáveis da necessidade de aplicação de boas práticas, que busquem garantir as entregas demandadas pela sociedade. 
Nesse sentido, considerando que as fragilidades verificadas representam relevante risco de que a PNI não se transforme em um legítimo instrumento de orientação estratégica para a atuação estatal e para a destinação dos recursos voltados à inovação, entende-se ser essencial uma revisão da proposta inicial da PNI, que considere, pelo menos as seguintes premissas: 
a) O diagnóstico do problema que a política pretende enfrentar, por ser elemento crucial para justificar a necessidade da atuação estatal e por constituir ponto de partida para o desenho da política, deve estar claramente evidenciado;
b) A efetividade e a eficiência da política deve ser condição essencial para justificar a sua existência. A ausência de objetivo claro, que permita dizer o que se pretende alcançar com a política e com os recursos destinados à sua implementação gera distorções e ineficiências econômicas sistêmicas;
c) As prioridades do Estado para a promoção do ecossistema de inovação devem se basear nos entraves e vocações existentes no país e devem ser claramente explicitadas na política;
d) O processo decisório deve estar alicerçado por evidências capazes de certificar que as melhores alternativas foram analisadas e que decisões críveis e viáveis estão sendo tomadas;
e) O sucesso de uma política de caráter transversal depende necessariamente de um modelo de governança e de liderança institucional capaz de engajar as diversas instituições públicas em uma agenda comum, que considere a transversalidade dos problemas e faça com que as organizações públicas trabalhem em conjunto e de forma coordenada.
Ademais, espera-se que as análises e o encaminhamento proposto contribuam para minorar as falhas e os riscos de impropriedades na Política Nacional de Inovação e redundar em melhores resultados das iniciativas governamentais para o setor, por meio do aperfeiçoamento das funções de estratégia e planejamento. 
VI.	PROPOSTA DE ENCAMINHAMENTO
Diante do exposto, submetem-se os presentes autos à consideração superior, com a seguinte proposta de encaminhamento:
121.1. 	Recomendar ao Ministério da Ciência, Tecnologia, Informações e Comunicações, com fulcro no art. 43, inciso I, da Lei 8.443/1992, combinado com o art. 250, III, do Regimento Interno do Tribunal de Contas da União, que:
121.1.1.	adote medidas que permitam identificar e explicitar adequadamente o problema que a Política Nacional de Inovação pretende enfrentar, demonstrando, minimamente, suas causas, os dados quantitativos do problema, as razões que justificam a intervenção do Estado e as políticas desenhadas para enfrentar tal problema, a fim de reduzir o risco de comprometimento dos resultados almejados pela política pública; (item III.1) 
121.1.2.	revise o objetivo geral e os objetivos específicos da política pública, tornando clara e única a visão do que se almeja alcançar e garantindo que os objetivos sejam essenciais, mensuráveis, controláveis, operacionais, decompostos, concisos e inteligíveis, em consonância com as boas práticas para formulação de políticas públicas; (item III.4) 
121.1.3.	adote medidas para promover a definição clara das prioridades de atuação do Estado para o desenvolvimento do ecossistema de inovação, com base no diagnóstico adequado do problema a ser enfrentado, e considerando os entraves e as vocações existentes no país para o tema, a fim de dar atendimento ao art. 218 da Constituição Federal; (item III.3) 
121.1.4.	explicite nos documentos relativos à instituição da Política Nacional de Inovação as razões e evidências que justificam as suas decisões, deixando clara a relação dos estudos e análises realizados com as diretrizes e ações propostas na política, em atenção à diretriz de governança pública expressa no art. 4º, inciso VIII, do Decreto 9.203/2017, e visando garantir transparência ao processo decisório e legitimidade à escolha pública; (item III.2) 
121.1.5.	adote medidas para i) identificar claramente todos os agentes envolvidos na Política Nacional de Inovação; ii) conhecer seus incentivos e interesses; e iii) definir formalmente seus respectivos papéis e responsabilidades, com vistas a dar cumprimento ao art. 4º, inciso X, do Decreto 9.203/2017; (item III.5) 
121.2.     	Determinar ao Ministério da Ciência, Tecnologia, Informações e Comunicações, com fulcro no art. 43, inciso I, da Lei 8.443/1992, combinado com o art. 250, II, do Regimento Interno do Tribunal de Contas da União, que envie a esta Corte, no prazo de noventa dias, relatório informando as providências adotadas em vista das recomendações constantes do item 121.1;
121.3.        Encaminhar cópia da deliberação que vier a ser proferida, do relatório e do voto que a fundamentarem, assim como deste relatório e de seus anexos à Casa Civil da Presidência da República e ao Ministério da Economia. 
 	[...]".
É o Relatório.

não há.

Não atuou.

ACOMPANHAMENTO REALIZADO NO ENTÃO MINISTÉRIO DA CIÊNCIA, TECNOLOGIA E INOVAÇÕES E COMUNICAÇÕES, SUCEDIDO PELO MINISTÉRIO DA CIÊNCIA, TECNOLOGIA E INOVAÇÕES, E NA CASA CIVIL DA PRESIDÊNCIA DA REPÚBLICA. ANÁLISE DA PROPOSTA INICIAL DA POLÍTICA NACIONAL DE INOVAÇÃO (PNI). FALHAS NO PROCESSO ATUAL DA ELABORAÇÃO DA PNI. RECOMENDAÇÕES.

RELATÓRIO DE ACOMPANHAMENTO (RACOM)

Secretaria de Controle Externo do Desenvolvimento Econômico (SecexDesenvolvimento).

Trata-se de fiscalização do tipo acompanhamento realizado no então Ministério da Ciência, Tecnologia, Inovações e Comunicações (MCTIC, sucedido pelo Ministério da Ciência, Tecnologia e Inovações) e na Casa Civil da Presidência da República, que compreendeu a análise da proposta inicial da Política Nacional de Inovação (PNI) .
 2.	A presente fiscalização teve por objetivo contribuir para o processo de formulação da Política Nacional de Inovação, para que esta reflita de forma adequada as prioridades e os compromissos governamentais e sirva como efetivo instrumento de orientação das ações do Estado para a promoção da inovação no Brasil. A partir do objetivo do trabalho e a fim de avaliar em que medida as fragilidades verificadas na ENCTI 2016-2022 estão sendo consideradas e sanadas por meio da nova proposta de Política Nacional de Inovação, formulou-se a seguinte questão de auditoria:
" A Política Nacional de Inovação (PNI) em elaboração contempla os seguintes requisitos: visão de longo prazo; definição de prioridades do Estado, fundamentadas em critérios objetivos; objetivos mensuráveis, acompanhados de indicadores, metas e áreas responsáveis; desdobramento de planos de ação; previsão de acompanhamento periódico da execução; e metodologia de monitoramento e avaliação? "
3.	A fiscalização teve foco na análise de falhas associadas à elaboração da nova Política Nacional de Inovação e adotou como critérios de auditoria normas, referenciais, guias, boas práticas e fiscalizações anteriores relacionadas à análise de políticas públicas.   
4.	Um aspecto importante a ser considerado é a fase em que se encontra o processo de construção da PNI. Considerando que a política ainda está em estágio inicial de elaboração, e que o então MCTIC está consolidando as contribuições decorrentes da consulta pública realizada ao final de 2019, muitos aspectos ainda estão sendo definidos e, portanto, ainda não foram declarados. Diante disso, não foi possível verificar aspectos relevantes na elaboração da política em comento, dado que estes ainda estão em fase de desenvolvimento.
5.	Em 2015 foi promulgada emenda constitucional (EC 85) , com vistas a atualizar o capítulo que tratava do tema ciência e tecnologia (Capítulo IV/CF 88) , dando à inovação a relevância necessária para que se tornasse de fato um pilar para o aumento da competitividade nacional e para o desenvolvimento econômico do Brasil. Assim, a Constituição Federal define, em seu art. 218, que o Estado deverá promover e incentivar o desenvolvimento científico, a pesquisa, a capacitação científica e tecnológica, e a inovação.
6.	Em que pese a promoção da inovação constituir dever constitucional e tema de relevância para o crescimento nacional e embora os governos tenham destinado recursos e dedicado esforços para a promoção da inovação ao longo dos anos, o Brasil ocupa apenas a 66ª posição no Índice Global de Inovação 2019 (IGI-2019) , e possui grande potencial de melhoria no setor.
7.	Nesse contexto, mediante o Acórdão 1237/2019-TCU-Plenário, relatora a eminente Ministra Ana Arraes, este Tribunal identificou um conjunto de falhas de governança estatal que dificulta o desenvolvimento do setor e comprometem a eficiência e eficácia das iniciativas públicas. Na ocasião, o TCU recomendou à Casa Civil da Presidência da República e ao MCTIC que, em coordenação com os demais ministérios envolvidos com as políticas, programas e iniciativas de fomento à inovação no setor produtivo, e ouvidos os demais atores relevantes, como representantes da sociedade, do Congresso Nacional e de outras entidades públicas e privadas atuantes no tema, coordenassem a elaboração de uma estratégia nacional de Ciência, Tecnologia e Inovação de longo prazo.
8.	Acolhendo essa recomendação, o MCTIC, em parceria com o Ministério da Economia (ME) e com a Casa Civil, iniciou processo de elaboração da Política Nacional de Inovação, de estratégia e de planos que permitam a sua implementação.
9.	A proposta de PNI apresentada pelo MCTIC e submetida à consulta pública (peça 6, p. 171-185) está composta pelos seguintes itens: 1) introdução; 2) premissas; 3) objetivo; 4) diretrizes; 5) planejamento estratégico; e 6) formas de monitoramento e avaliação.
10.	A SecexDesenvolvimento registrou os seguintes achados no presente acompanhamento:
	a) não é possível identificar na proposta preliminar da PNI um diagnóstico adequado do problema que se pretende enfrentar;
	b) não é possível identificar na metodologia utilizada para elaboração da PNI evidências suficientes que justifiquem as escolhas pelas diretrizes e ações propostas na política;
	c) as prioridades do Estado para o desenvolvimento do ecossistema de inovação não estão claramente definidas na proposta da PNI (excesso de temas) ;
	d) há inconsistências na definição do objetivo geral da proposta de PNI e nem todos os objetivos específicos são mensuráveis;
	e) os responsáveis pela formulação, implementação e avaliação da política não estão claramente identificados na proposta preliminar da PNI, assim como seus papéis e responsabilidades.
11.	Os mencionados achados foram submetidos a comentários do gestor mediante painel de achados, que contou com a participação de representantes do Ministério da Ciência, Tecnologia, Inovações e Comunicações, Ministério da Economia, Centro de Gestão e Estudos Estratégicos, Casa Civil da Presidência da República, cuja ata foi submetida aos gestores para validação e comentários adicionais (peça 11) .
12.	Ao analisar esses comentários, a unidade técnica destacou dois aspectos na elaboração do presente relatório: o fato de o documento analisado no presente acompanhamento ainda se revestir de caráter bastante preliminar e a alta relevância dos aspectos verificados no acompanhamento para os resultados da política e, em consequência, optou por manter os achados conforme a descrição original.
13.	Manifesto minha concordância com o encaminhamento sugerido pela equipe de acompanhamento. A ata do painel de referência (peça 11) registra que os gestores ouvidos, após destacarem que os achados decorriam de exame de um documento ainda preliminar e resumido, acolheram no essencial as recomendações discutidas durante o painel.
14.	Na formulação de etapas subsequentes deste acompanhamento, a SecexDesenvolvimento orientou-se pelo Manual de Acompanhamento do TCU, que recomenda que sejam definidas as variáveis do acompanhamento que deverão ser observadas, a fim de que a unidade técnica possa decidir qual o momento mais oportuno para a adoção dos procedimentos de coleta e análise de dados planejados. A cada variável é associado um limite de tolerância, que equivale a valor ou atributo assumido pela variável, que, ao ser observado, pode indicar a possibilidade de ocorrência de irregularidades e materialização de riscos ou de problemas do objeto fiscalizado.
15.	No presente acompanhamento, dado que a PNI está em desenvolvimento, a equipe de fiscalização decidiu considerar como variáveis de acompanhamento, além dos aspectos verificados neste trabalho, questões relacionadas a falhas verificadas de forma recorrente nas diversas políticas públicas, apontadas pelo Relatório de Políticas e Programas Públicos (RePP) , tais como aspectos relacionados à institucionalização, à gestão de riscos e à capacidade de coordenação com outras esferas de governo e de articulação entre os atores envolvidos.
16.	Destaco, a seguir, das variáveis de acompanhamento relacionadas no Apêndice III do relatório de acompanhamento (peça 12) , os produtos cuja execução será verificada em etapas posteriores deste acompanhamento:
	a) Documento oficial da Política Nacional de Inovação;
	b) Estratégia Nacional de Ciência, Tecnologia e Inovação;
	c) Planos para implementação da PNI;
	d) Cronograma de desenvolvimento da PNI.
17.	Conforme registrado no relatório de acompanhamento, a ausência de diagnóstico adequado do problema a ser enfrentado pela política acabou por prejudicar a definição clara do objetivo geral e das prioridades da política. A equipe da SecexDesenvolvimento constatou ainda a ausência de um processo decisório transparente e fundamentado em evidências, cuja lacuna comprometeu a definição dos objetivos específicos. Somam-se a essas fragilidades a ausência de identificação dos atores envolvidos, seus papéis, interesses e responsabilidades.
18.	Reitero minha aquiescência com as medidas propostas pela unidade técnica para aprimorar as fragilidades constatadas neste levantamento. Assim, e em consonância com as conclusões da unidade técnica, entendo pertinente destacar que, na revisão da proposta inicial da PNI, sejam consideradas as seguintes premissas:
	a) o diagnóstico do problema que a política pretende enfrentar deve estar claramente evidenciado, por ser elemento crucial para justificar a necessidade da atuação estatal e por constituir ponto de partida para o desenho da política;
		b) a efetividade e a eficiência da política deve ser condição essencial para justificar a sua existência. A ausência de objetivo claro, que permita dizer o que se pretende alcançar com a política e com os recursos destinados à sua implementação gera distorções e ineficiências econômicas sistêmicas;
		c) as prioridades do Estado para a promoção do ecossistema de inovação devem se basear nas vocações existentes no país, levar em consideração os entraves e devem ser claramente explicitadas na política;
		d) o processo decisório deve estar alicerçado por evidências capazes de certificar que as melhores alternativas foram analisadas e que decisões críveis e viáveis estão sendo tomadas;
		e) o sucesso de uma política de caráter transversal depende necessariamente de um modelo de governança e de liderança institucional, capaz de engajar as diversas instituições públicas em uma agenda comum, que considere a transversalidade dos problemas e faça com que as organizações públicas trabalhem em conjunto e de forma coordenada.
19.	Registro, ainda, que as recomendações propostas pela unidade técnica são pertinentes para os achados desta fiscalização e encontram-se em consonância com as diretrizes estabelecidas pela Resolução TCU 315, de 22/4/2020, cabendo avaliar os desdobramentos dessas recomendações em etapas subsequentes.
20.	Por derradeiro, registro que, pouco depois da inclusão do presente feito na pauta da presente sessão para apreciação pelo Tribunal Pleno, o MCTIC foi extinto pela recentíssima Medida Provisória (MPV) n° 980, do último 10 de junho, que alterou a Lei nº 13.844, de 18 de junho de 2019, para criar o Ministério da Ciência, Tecnologia e Inovações (MCTI) , e o Ministério das Comunicações (MC) . 
21.	Nesse sentido, considerando que, nos termos do art. 26-A da Lei 13.844, de 2019, incluído pela MPV 980, de 2020, o MCTI sucede o MCTIC nas competências atinentes às áreas de políticas nacionais de pesquisa científica e tecnológica e de incentivo à inovação, todas os encaminhamentos feitos no acórdão já se dirigem à nova Pasta.   
	Ante o exposto, e VOTO por que seja aprovado o Acórdão que ora submeto a este Colegiado.
TCU, Sala das Sessões Ministro Luciano Brandão Alves de Souza, em 30 de setembro de 2020.
Ministro JOÃO AUGUSTO RIBEIRO NARDES 
Relator